臺灣高等法院刑事判決　　　　 96年度重上更（四）字第145號
上　訴　人　丙○○　原住臺北縣石門鄉○○路60號2樓
上　訴　人
即　被　告　己○○
選任辯護人　法律扶助劉彥詮律師
　　　　　　法律扶助周漢威律師
　　　　　　法律扶助周信宏律師
輔　佐　人　庚○○
上列上訴人因被告強盜等案件，不服臺灣基隆地方法院94年度重
訴字第8 號，中華民國94年9 月9 日第一審判決（起訴案號：臺
灣基隆地方法院檢察署94年度偵字第964 號、第2163號），提起
上訴，經判決後，由最高法院第四次發回更審，本院判決如下：
    主  文
原判決撤銷。
己○○殺人，累犯，處無期徒刑，褫奪公權終身。扣案之長形尖
刀壹把（含刀鞘壹個）沒收；又損壞他人之鐵捲門致令不堪用，
足以生損害於他人，累犯，處有期徒刑參月，減為有期徒刑壹月
又拾伍日。應執行無期徒刑，褫奪公權終身，扣案之長形尖刀壹
把（含刀鞘壹個）沒收。
    事  實
一、己○○曾於民國（下同）91年間，因施用第一級、第二級毒
    品案件，經臺灣士林地方法院分別判處有期徒刑6 月、5 月
    ，應執行有期徒刑9 月確定，於91年12月26日易科罰金執行
    完畢。
二、詎己○○仍不知悔悟，復於94年3 月1 日下午3 時許，攜帶
    其所有客觀上足以對人之生命、身體構成危險可供為兇器使
    用之長形尖刀1 把（含刀鞘1 個，非槍砲彈藥刀械管制條例
    之刀械），藏放於上衣內，騎乘車號CJS-586 號重型機車，
    行經臺北縣金山鄉○○里街15號乙○○住宅前，見該址鐵捲
    門拉下，似無人在屋內，認有機可趁，竟起意行竊，基於為
    自己不法所有之意圖及無故侵入住宅之故意，騎機車繞到該
    址後門，由該處雜物堆內撿拾鐵條1 支，撬毀該址後方鐵捲
    門邊側，致該鐵捲門無法閉合而不堪使用後，利用門邊側縫
    隙，無故踰越入內，擬行竊財物，己○○侵入屋內後，未在
    1 樓停留及搜尋財物，即逕由樓梯直接走至該址2 樓乙○○
    房門前時，適乙○○打開房門欲步出房間，因而與己○○相
    互撞見，己○○見狀即轉身欲逃離現場，乙○○立刻上前攔
    阻，雙方即在房門口附近展開掙脫、拉扯，己○○因不耐乙○○拉扯，致其掙脫逃離不成，為脫免逮捕，遂自上衣內取
    出上開長形尖刀（當時刀子尚未從刀鞘中拔出），擬嚇阻乙○○之追捕，然乙○○仍不肯罷手放棄，並出聲喝令其不准
    跑走，己○○竟萌生殺害乙○○之故意，將刀子自刀鞘中拔
    出，並接續猛刺乙○○之左頸部（傷口打開為11.8×1.8 公
    分大小，閉合為11公分長；深度約2.5 公分）、前頸部（傷
    口打開為20.5×6 公分大小，閉合為19公分長；深度約5 公
    分）、左腹部（傷口打開為16×3 公分大小，閉合為16公分
    長；深度約為10公分）、左腹外側部（傷口打開為2.1×0.8
    公分大小，閉合為2.5 公分長；深度約為3.5 公分）、左大
    腿後部（傷口打開為3.8×1.5公分大小，閉合為4 公分長；
    深度約1 公分）及左手背部（傷口打開為 8×0.2 公分大小
    ，閉合為8 公分長）。乙○○遭刺殺後仍不鬆手，在掙脫拉
    扯過程中，己○○所持上揭長形尖刀掉落在二樓房間外客廳
    地上，雙方由二樓拉扯纏鬥至一樓，嗣己○○擺脫傷重虛弱
    之乙○○，開啟一樓鐵捲門後，騎乘停放在後門之機車逃離
    現場。乙○○遭刺殺後，倒臥在住處一樓鐵捲門前，經鄰居
    叫救護車，送長庚紀念醫院基隆分院急救後，延至同日下午
    5 時許，因多重穿刺切割傷致出血性休克不治死亡。
三、己○○於逃離現場後，為掩飾犯行，於返回臺北縣石門鄉老
    梅村公地22號住處途中，將穿著染有血跡之白色上衣、深藍
    色牛仔、背心及手套丟棄在住處後方溪流，穿著之塑膠雨鞋
    則置於客廳沙發後方。經警調閱案發現場附近監視器，查知
    己○○涉有重嫌，於94年3 月1 日晚間11時許，前往己○○
    住處，經其同意搜索後，扣得黑色塑膠雨鞋，並在其停放於
    屋外之機車置物箱內起出染有其血跡之抹布1 條，另在案發
    現場扣得己○○所有之上揭長形尖刀1 把（含刀鞘1 個）及
    打火機1 個。
四、案經被害人乙○○之母甲○○○、妻戊○○告訴暨臺北縣政
    府警察局金山分局移送臺灣基隆地方法院檢察署檢察官偵查
    起訴。
    理  由
壹、程序方面：
    按被告以外之人於審判外之陳述，雖不符刑事訴訟法第159
    條之1 至第159 條之4 之規定，而經當事人於審判程序同意
    作為證據，法院審酌該言詞陳述或書面陳述作成時之情況，
    認為適當者，亦得為證據；當事人、代理人或辯護人於法院
    調查證據時，知有刑事訴訟法第159 條第1 項不得為證據之
    情形，而未於言詞辯論終結前聲明異議者，視為有前項之同
    意，刑事訴訟法第159 條之1 、第159 條之5 第1 項、第2
    項分別定有明文。經查，本判決下列所引用之被告以外之人
    於審判外之陳述（包含人證與文書證據、物證等證據），檢
    察官、被告及辯護人於本院言詞辯論終結前均未聲明異議，
    本院審酌上開證據資料製作時之情況，並無人情施壓或干擾
    ，亦無不當取供之情形，或證明力明顯過低之瑕疵，亦認為
    以之作為證據應屬適當，故揆諸前開規定，認前揭證據資料
    有證據能力，合先敘明。
貳、實體方面：
一、訊據上訴人即被告己○○坦承於94年3 月1 日下午3 時許，
    攜帶其所有客觀上足以對人之生命、身體構成危險可供為兇
    器使用之長形尖刀1 把（含刀鞘1 個），藏放於上衣內，騎
    乘CJS-586 號重型機車，行經臺北縣金山鄉○○里街15號被
    害人乙○○住宅前，因該屋鐵捲門拉下，認無人在內，即起
    意行竊，騎乘機車繞到該屋後方，撿拾屋後雜物堆內之鐵條
    1 支，撬毀被害人乙○○住宅後方鐵捲門邊側，再由鐵捲門
    遭撬開處，侵入屋內欲行竊，於侵入屋內後，未在1 樓搜尋
    財物，即逕由樓梯直接走至該址2 樓，於抵達2 樓被害人乙○○房門前時，適乙○○打開房門欲步出房間，其見狀即轉
    身欲逃離現場，乙○○立刻上前攔阻，雙方即在房門口展開
    掙脫、拉扯，其因不耐乙○○拉扯，致其掙脫逃離不成，其
    遂自上衣內取出上開長形尖刀（當時刀子尚未從刀鞘中拔出
    ），擬嚇阻乙○○之追捕，然乙○○仍不肯罷手放棄，並出
    聲喝令其不准跑走，其便將刀子自刀鞘中拔出，並接續猛刺
    乙○○之左頸部、前頸部、左腹部、左腹外側部、左大腿後
    部及左手背部等情不諱。惟辯稱：自被害人家中後門侵入屋
    內後，未在1 樓搜尋財物，即直接上2 樓，乙○○即打開房
    門與其撞見，其受到驚嚇擬逃離該地，孰料遭到乙○○拉扯
    阻攔，方自上衣內取出所預藏之長形尖刀抵抗，並非故意要
    殺害乙○○，係不一心殺死乙○○，且其尚未著手竊盜云云
    ；另上訴人即被告之配偶丙○○則稱：被告尚未著手竊盜，
    原判決判刑太重，希望不要判被告死刑云云。經查：
（一）關於扣案之長形尖刀來源：據被告於警詢、檢察官94年3
      月2 日偵查及原審同日羈押庭訊問時均係稱：侵入被害人
      乙○○上址住處後，先在1 樓某處搜得扣案之長形尖刀，
      乃持以防身，因未搜得其他財物，遂上2 樓繼續行竊，在
      2 樓欲打開房門時，適被害人乙○○走出房門，其見事跡
      敗露，轉身欲逃跑，然被害人上前阻止其離去，其方將扣
      案之長形尖刀自刀鞘中拔出，拿在手中揮舞等語。嗣於原
      審審理時及本院上訴審準備程序時，則供稱：其侵入屋內
      後，尚未著手竊盜，扣案之長形尖刀本係由被害人乙○○
      持在手中，係被害人乙○○先持刀朝其砍刺等語。再於本
      院上訴審暨嗣後本院歷次審理時均供述：其自被害人家中
      後門侵入屋內後，未在1 樓搜尋財物，即直接上2 樓至房
      門前，適乙○○打開房門與其撞見，其受到驚嚇擬逃離該
      地，孰料遭到乙○○死命拉扯阻攔，其方自上衣內取出所
      預藏之長形尖刀，朝乙○○刺去，並非故意要殺害乙○○
      ，且其並未著手竊盜，否則被害人家中1 樓保險櫃為何未
      經翻動；又其確有攜帶扣案之長形尖刀1 把（含刀鞘1 個
      ）前去被害人家中，擬行竊物品屬實，其先前所稱：其是
      在被害人住處1 樓拿取該把尖刀，或該把尖刀是被害人乙○○自房間內所持出云云，乃其因害怕，所以亂講等語。
      是被告前後所述雖有齟齬，惟查，扣案之長形尖刀確非被
      害人家中所有，且被害人家人亦未曾見過家中有該把尖刀
      一節，迭據被害人母親甲○○○及配偶戊○○證述在卷（
      見相驗卷第50頁及其反面、第60頁反面；原審卷第145 頁
      、第146 頁、第147 頁），茲以我國社會家中烹煮料理之
      事向由婦女擔綱，因此家中廚房切剁刀具之數量及形式種
      類，自以實際從事廚房家務之婦女知之較稔，苟被害人家
      中廚房內確有前開長形尖刀，何以被害人之母親及配偶竟
      毫不知情？且迭次明確證稱：其等從未見過家中有該種形
      式種類之刀具。又查該把長形尖刀，為一般用以切割魚類
      之刀具，且屬使用過之舊品，價值甚低，被告潛入被害人
      家中竊盜，自應搜刮貴重之財物，方符常理，焉有可能下
      手竊取價值甚微之前開長形尖刀？且若被告意在竊盜，亦
      不致於侵入被害人住處後始開始找尋防身工具。再據被告
      於上訴審審理時供稱：該把長形尖刀是伊所有，供殺魚使
      用等語（見本院上訴卷第145 頁），而該刀經本院當庭勘
      驗結果，刀長32公分，刀刃22公分，刀柄10公分，刀刃最
      寬部分僅1.5 公分（見本院卷第163 頁反面），確屬尖長
      形（見相驗卷第32頁、第33頁），經研判確似供切割魚類
      之刀具，是衡諸常情，被害人應不至在房間內擺放供切割
      魚類之長形尖刀。綜上，被告先前所供：其在被害人家中
      一樓拿取該把刀子、或係被害人乙○○自二樓房間走出手
      持該把長形尖刀與其拉扯云云，核與常情不符，應不足採
      。反之被告嗣後所供該把長形尖刀係其隨身攜帶前去被害
      人家中等語，方與事實相符。
（二）又證人即被害人乙○○之鄰居莊行正於檢察官偵查中證稱
      ：案發後看見有二個人一前一後出來，被害人先躺滾出鐵
      捲門外，另一名男子再從被害人身旁出現，身著白色上衣
      ，深色長褲，衣服前方有紅點分佈，往被害人住宅左邊方
      向離開等語（見同上偵查卷第82頁），核與證人即被害人
      之鄰居許樹人於檢察官偵查中證稱：94年3 月1 日下午3
      時35分許，目擊一名男子穿著白色上衣、深色長褲、深色
      雨鞋，身上染有血跡，往金包里老街橋頭金山鴨肉店方向
      行進等語（見同上偵查卷第98頁至第99頁），及另一證人
      即適在案發現場附近工作之工人許智翔於警詢時指述：當
      時見一名男子身上衣服全是血跡等語（見同上偵查卷第10
      8 頁）均相吻合。且經採集在被告住處扣得之黑色雨鞋1
      雙上之血跡送驗，結果與被害人乙○○的DNA ─STR 型別
      相符，亦有內政部警政署刑事警察局94年4 月19日刑醫字
      第09 40032325 號鑑驗書（見同上偵查卷第226 頁）1 紙
      在卷可按，並有案發現場附近監視器攝得畫面翻拍照片4
      幀附卷可參（見同上偵查卷第50頁至第51頁）。此外，並
      有臺北縣政府警察局現場勘查報告、臺灣基隆地方法院檢
      察署94年3 月2 日勘驗筆錄及現場照片等件在卷可按；復
      有長形尖刀1 把、刀鞘1 個、塑膠雨鞋1 雙、沾有被告血
      跡之抹布1 條扣案可資佐證。再佐以法務部法醫研究所鑑
      定書載明：兇器之種類為長型刀，可能數目為1 把；及扣
      案之長形尖刀上之血跡，經鑑驗結果，與被害人乙○○之
      DNA ─STR 型別相同，亦有前揭內政部警政署刑事警察局
      鑑驗書可憑，足證扣案之長形尖刀確係本案之兇器無疑。
（三）被害人乙○○於94年3 月1 日下午3 時許，為證人即鄰居
      莊行正發現倒臥在上址住處前方鐵捲門前，經報案送醫急
      救後，延至同日下午5 時許仍不治死亡，嗣經臺灣基隆地
      方法院檢察署檢察官會同法醫師相驗、解剖後，以被害人
      乙○○受有左頸部（傷口打開為11.8×1.8 公分大小，閉
      合為11公分長；深度約2.5 公分）、前頸部（傷口打開為
      20.5×6 公分大小，閉合為19公分長；深度約5 公分）、
      左腹部（傷口打開為16×3 公分大小，閉合為16公分長；
      深度約為10公分）、左腹外側部（傷口打開為2.1 ×0.8
      公分大小，閉合為2.5 公分長；深度約為3.5 公分）、左
      大腿後部（傷口打開為3.8 ×1.5 公分大小，閉合為4 公
      分長；深度約1 公分）及左手背部（傷口打開為8 ×0.2
      公分大小，閉合為8 公分長）等多重銳器穿刺切割傷，致
      死創傷為前頸部穿刺切割傷，切斷左頸內外頸靜脈，死亡
      原因為多重穿刺切割傷致出血性休克死亡等情，有長庚紀
      念醫院基隆分院診斷證明書及病歷表（見相驗卷第57頁至
      第58頁、第119 至第130 頁）、相驗屍體證明書（見相驗
      卷第53頁）、相驗筆錄及照片（見相驗卷第48頁至第50頁
      、第64頁至第118 頁）、解剖筆錄（見相驗卷第59頁）及
      法務部法醫研究所94年法醫所醫鑑字第0397號鑑定書（見
      相驗卷第133 頁至第141 頁）在卷足證。
（四）被告具有殺害被害人乙○○之故意：
　　(一)按刑法上殺人與傷害致死之區別，本視加害人有無殺人之
  　  犯意為斷，被害人所受傷害之程度及部位，固不能據為認
    　定有無殺人犯意之唯一標準，但被害人所受傷害之程度、
      部位，及加害人下手情形如何，於審究犯意方面，仍不失
      為重要參考（最高法院20年非字第104 號判例亦同此意旨
      ）。是殺人罪之成立，須於實施加害行為之時，即有使人
      喪失生命之故意，始足當之。而此一主觀之要件，既關係
      罪責之成立與否，自應詳加審究，依當時之情況，視其加
      害時所用器具、下手之輕重，被害人受傷多寡及受傷部位
      ，參酌社會上一般經驗法則論理為斷。
　　(二)扣案之長形尖刀係極尖銳之刀械，而頸部係人體重要呼吸
  　　器官，腹部則有諸多臟器，且分佈主動脈，均屬人體中相
    　當脆弱之要害部位，倘持銳器猛刺，足以使人身體受創，
      發生死亡結果，乃眾所皆知之事，而被告猶持扣案銳利兇
      器之長形尖刀，針對被害人乙○○之頸部及腹部施以強大
      之穿刺力量，其行為足以使人致命，被告自無諉為不知之
      理。再被告手持長形尖刀，被害人乙○○則係徒手抵抗，
      被告與被害人乙○○對峙時，明顯居於上風，被告持刀朝
      被害人乙○○手部、腳部等非要害部位攻擊即能達其脫免
      逮捕之目的，詎被告竟選擇被害人乙○○之頸部、腹部等
      人體重要部位猛刺，致被害人乙○○受有左頸部（傷口
      打開為11.8×1.8 公分大小，閉合為11公分長；深度約2.
      5 公分）前頸部（傷口打開為20.5×6 公分大小，閉合
      為19公分長；深度約5 公分）左腹部（傷口打開為16×
      3 公分大小，閉合為16公分長；深度約為10公分）左腹
      外側部（傷口打開為2.1 ×0.8 公分大小，閉合為2.5 公
      分長；深度約為3.5 公分）左大腿後部（傷口打開為3.
      8 ×1.5 公分大小，閉合為4 公分長；深度約1 公分）
      左手背部（傷口打開為8 ×0.2 公分大小，閉合為8 公分
      長）等多重銳器穿刺切割傷，其中編號前頸部之穿刺切
      割傷，已切斷被害人之左頸內外頸靜脈，為致死創傷，又
      被告持刀刺入被害人乙○○之左腹部（即編號之傷口）
      時，刀械可能有扭轉之情形（見前引法務部法醫研究所94
      年法醫所醫鑑字第0397號鑑定書），致腸子外露（見相驗
      卷第129 頁之長庚紀念醫院基隆分院急診護理記錄），且
      被告行兇後，長形尖刀已呈幾近90度之彎曲（見本院卷第
      163 頁之勘驗結果、及偵查卷第211 頁之兇刀照片），足
      見被告於行為時用力之猛，殺意之堅，有置被害人乙○○
      於死，戕害其生命法益之犯意，並以故意殺害被害人乙○○之強暴方法，藉以達脫免逮捕之目的，至為灼然，其所
      辯無殺害被害人乙○○之故意云云，純屬避重就輕之詞，
      不足採信。
    (三)綜上各節，被害人乙○○之死亡，與被告持扣案長形尖刀
      殺害之行為，有相當因果關係。被告故意殺死被害人之事
      證明確，洵堪認定。
（五）關於被告毀損鐵門及無故侵入住宅部分：被告迭於警詢及
      偵審中均坦承其基於行竊之目的，於臺北縣金山鄉○○里
      街15號被害人乙○○之住宅後方，撿拾鐵條1 支，撬毀該
      屋後方鐵捲門，再由撬毀處侵入之事實，核與證人即被害
      人乙○○之母親甲○○○、妻子戊○○均證稱：上址房屋
      係由其等與被害人乙○○及被害人乙○○之子女共5 人同
      住之住宅等語相符（見原審卷第145 頁、第147 頁），而
      該屋後方鐵捲門框遭人撬開，無法閉合之節，亦有相片2
      幀在卷可憑（見同上偵卷第167 頁），是被告辯稱係基於
      竊盜之目的，毀損門扇，無故侵入被害人乙○○住宅情節
      ，核與事實相符，其無故侵入住宅之犯行，應堪認定。
（六）被告侵入被害人乙○○住宅後，尚未著手竊盜之構成要件
      行為：
　　(一)查被告於本院歷審羈押訊問、準備程序及審理時均陳稱：
      其撬毀被害人住處後門潛入被害人住宅後，即直接爬樓梯
      至二樓，並未在一樓停留或搜尋財物，且其上至二樓走到
      被害人房間門口，被害人忽然間從房間內出來與其撞見，
      其嚇一跳想逃跑，但被害人一直拉扯不放，其尚未著手竊
      盜行為等語（見本院上訴審卷第16頁、第43頁、75頁至第
      76頁、第146 頁；更一審卷第19頁反面；更二審卷第39頁
      反面、第51頁；更三審卷第41頁及其反面、第70頁反面；
      本院卷第7 頁反面、第53頁、第136 頁反面、第166 頁）
      。雖其於警訊及偵查、原審羈押庭訊問時曾供稱：其於撬
      毀被害人住處後門入內後，曾至廚房看有無東西好偷，就
      在廚房之抽屜內看到一把刀子，其就隨手拿在手上防身，
      然後上去二樓，因為看到被害人，就打算離開現場，但是
      被害人一直拉扯其手腕不讓其離開，其等即拉來拉去，之
      後相互扭打，其便持該把刀子揮來揮去，被害人有被刺中
      數刀云云（見偵查卷第6 頁反面、第8 頁反面、第85頁、
      聲羈卷第8 頁），然此部分自白為本院所不採，已如前述
      。且依卷附現場照片觀之，被害人住處一樓可能置有財物
      之桌櫃抽屜，及二樓客廳及房間可目擊之部分，均無遭翻
      搜之痕跡（見偵查卷第137 頁、第138 頁、第140 頁、第
      141 頁、第144 頁、第145 頁），又被害人之配偶戊○○
      於94年3 月8 日偵查中亦證稱：現場一樓之保險箱並未遭
      破壞，家中並無財物損失等語（見相驗卷第60頁反面）；
      另證人即接獲報案趕赴現場之員警丁○○於本院審理時亦
      證稱：在被害人二樓住處臥房內並無發現翻箱倒櫃之情形
      等語（見本院卷第137 頁反面）。足見被告於警訊、偵查
      與原審羈押庭訊問時所供：其於撬開被害人住處後門後，
      曾至廚房看有無東西好偷，就在廚房之抽屜內看到一把刀
      子，其就隨手拿在手上云云，核與事實不符。徵之，一般
      一、二樓相連之房子（即俗稱透天厝），若係普通住家，
      其一樓多作為客廳、飯廳、廚房使用，二樓以上始為一般
      人作息起居之用，尤至夜深人靜時，因一樓多無人看守，
      通常住家會將貴重物品置於二樓以上之房間內。準此，被
      告所辯：其潛入被害人住處後，未於一樓搜尋財物，即直
      接上二樓，尚未著手竊盜行為，即撞見被害人，並與之發
      生衝突等語，尚非無稽。
    (二)又按刑法第329 條所定之竊盜以強盜論，係指已著手搜取
      財物行為，足以構成竊盜罪名，為防護贓物、脫免逮捕或
      湮滅罪證，當場施以強暴、脅迫者而言，若尚未著手於竊
      盜行為之實行，則根本不能成立竊盜罪名，從而其為脫免
      逮捕，實施強暴殺人，即難以準強盜殺人罪論擬（最高法
      院57年台上字第1017號判例亦同此意旨）。再論以加重竊
      盜罪時，依最高法院27年滬上字第54號判例意旨：「刑法
      上之未遂犯，必須已著手於犯罪行為之實行而不遂，始能
      成立，此在刑法第25條第1 項規定甚明，同法第321 條之
      竊盜罪，為第320 條之加重條文，自係以竊取他人之物為
      其犯罪行為之實行，至該條第1 項各款所列情形，不過為
      犯竊盜罪之加重條件，如僅著手於該項加重條件之行為而
      未著手搜取財物，仍不能以本條之竊盜未遂論。上訴人在
      某處住宅之鐵門外探望，正擬入內行竊，即被巡捕查獲，
      是被獲時尚未著手於竊盜之犯罪行為，自難謂係竊盜未遂
      。至其在門外探望，原係竊盜之預備行為，刑法對於預備
      竊盜並無處罰明文，亦難令負何種罪責。」等語。準此，
      僅以「目光搜尋財物」尚不能謂為竊盜罪之「著手」（依
      最高法院82年度第2 次刑庭會議所提出之研究報告認為「
      今後我國在司法審判實務上，對於竊盜罪之著手時點，除
      應就眾多學說斟酌損益，並參酌各國之立法例演變趨勢，
      於行為人以行竊之意思接近財物，並進而物色財物，即可
      認為竊盜行為之著手外，實務上似不妨從個案詳加審認」
      ）。是被告雖於原審審理時曾陳稱：「（你進入現場後，
      在一樓作何事？）我從後門進入鐵捲門後，看到通道看到
      前方的客廳，我認為客廳沒有財物才到二樓去」（見原審
      卷第158 頁），惟其並非稱係以眼光搜尋一樓，認無財物
      後，始前往二樓等情，縱認被告有以眼睛搜索財物之事。
      惟此「以眼睛進行搜索」、「張開眼睛觀望」，依據前揭
      說明，尚難認被告已「開始實行」竊盜。
    (三)復依卷附現場照片、現場平面圖、檢察官勘驗筆錄、警方
      現場勘查報告及採證之證物清單內容，被害人乙○○房間
      內之床面及棉被固染有血跡，惟依卷附之現場照片所示，
      在被害人住處二樓部分，被害人之血跡遍佈二樓客廳（見
      偵查卷第142 頁、第143 頁、第151 頁、第152 頁），而
      客廳及房間交接處（即房門邊）亦有血跡，且血跡大多集
      中於靠客廳部分（見同上卷142 頁、第143 頁），然於被
      害人房間內，除警方鑑識時予以編號7 部分之血跡較為大
      片（見同上卷第147 頁、第148 頁）外，其餘房內之血跡
      多呈點狀（見同上卷第146 頁、第148 頁），再由房間門
      板上之血跡成飛濺狀（見同上卷第149 頁），堪認被告所
      辯：伊還未進入房內，在門口遇到被害人而發生扭打，房
      間內床面、棉被染有血跡，可能是扭打過程甩進去等語（
      見本院更二審卷第93頁；更三審卷第71頁反面），應屬可
      信。益徵被告於撞見被害人時，應係在被害人住處二樓房
      房門口附近與被害人展開掙脫、拉扯，進而持長形尖刀刺
      殺被害人無訛，惟於此亦無從認定被告有進入房間「著手
      」竊盜之行為。
  　(三)再被告撬毀被害人住處後門，進入屋內正欲行竊，即撞見
      被害人，並與之發生衝突，進而殺害被害人，已如前述，
      是被告尚未著手於竊盜之犯罪行為，自難認有竊盜未遂犯
      行至明，故被告所為殺人部分，尚難認有準強盜殺人之結
      合犯之犯行。
二、新舊法之比較：
（一）被告行為後，於94年2 月2 日修正公布之刑法，於95年7
      月1 日施行，其中刑法第2 條係規範行為後法律變更所生
      新舊法律比較適用之準據法，是刑法第2 條本身雖經修正
      ，但該條文既屬適用法律之準據法，本身尚無比較新舊法
      之問題，應逕適用裁判時即修正後刑法第2 條規定以決定
      適用之刑罰法律，先予敘明。
（二）罰金刑部分，刑法分則編各罪所定罰金刑之貨幣單位原為
      銀元，修正前刑法第33條第5 款規定：「罰金：1 元（銀
      元）以上。」，而依罰金罰鍰提高標準條例規定，就72年
      6 月26日前修正之刑法部分條文罰金數額提高2 至10倍，
      其後修正者則不提高倍數，並依現行法規所定貨幣單位折
      算新臺幣條例規定，以銀元1 元折算新臺幣3 元；修正後
      刑法第33條第5 款規定：「罰金：新臺幣1000元以上，以
      百元計算之。」刑法第33條第5 款所定罰金貨幣單位經修
      正為新臺幣後，刑法分則各罪所定罰金刑之貨幣單位亦應
      配合修正為新臺幣，為使刑法分則編各罪所定罰金之最高
      數額與刑法修正前趨於一致，乃增訂刑法施行法第1 條之
      1 ：「中華民國94年1 月7 日刑法修正施行後，刑法分則
      編所定罰金之貨幣單位為新臺幣。94年1 月7 日刑法修正
      時，刑法分則編未修正之條文定有罰金者，自94年1 月7
      日刑法修正施行後，就其所定數額提高為30倍。但72年6
      月26日至94年1 月7 日新增或修正之條文，就其所定數額
      提高為3 倍。」從而，刑法分則編各罪所定罰金刑之最高
      數額，於上開規定修正後並無不同，惟修正後刑法第33條
      第5 款所定罰金刑最低數額，較之修正前提高，自以修正
      前刑法第33條第5 款規定，較有利於被告。
（三）又修正後之刑法刪除第55條關於牽連犯之規定。本件被告
      所犯無故侵入住宅、毀損他人鐵捲門致令不堪使用等罪具
      有牽連犯之關係，依修正前即行為時之規定，應從一重之
      罪處斷；依修正後之刑法既已刪除牽連犯之規定，則所犯
      上述各罪應依數罪併罰之規定分論併罰。比較新舊法之規
      定，以修正前之刑法規定較有利於被告。
（四）修正前之刑法第47條規定：「受有期徒刑之執行完畢，或
      受無期徒刑或有期徒刑一部之執行而赦免後，5 年以內再
      犯有期徒刑以上之罪者，為累犯，加重本刑至2 分之1 。
      」，惟修正後之刑法第47條第1 項則規定：「受徒刑之執
      行完畢，或一部之執行而赦免後，5 年以內故意再犯有期
      徒刑以上之罪者，為累犯，加重本刑至2 分之1 。」行為
      人於受有期徒刑之執行完畢後，5 年內再「故意」犯本件
      有期徒刑以上之罪，不論依修正前、後之規定，均構成累
      犯，對被告而言並無有利不利之情形，應依一般法律適用
      原則，適用裁判時之法律，即修正後之刑法第47條第1 項
      規定論處（最高法院95年11月7 日95年度第21次刑庭會議
      決議、本院95年度法律座談會決議亦同此意旨）。
三、核被告所為，係犯刑法第271 條第1 項之殺人罪、刑法第30
    6 第1 項之無故侵入住宅罪、第354 條之損壞他人鐵捲門，
    致令不堪用罪。公訴人認被告攜帶兇器，毀損門扇侵入被害
    人住宅，於搜尋財物時，遭被害人發見，其竟因脫免逮捕，
    而當場對被害人施以強暴行為加以殺害，應成立刑法第332
    條第1 項、第321 條第1 項第2 款、第3 款、第329 條、第
    330 條之準強盜殺人罪嫌云云。然查，本院經調查結果，認
    被告尚未著手於竊盜之行為，即因撞見被害人，並與之發生
    衝突，進而殺害被害人，有如前述。按強盜殺人之結合犯，
    係結合強盜與殺人兩罪而成立之犯罪，立法目的在其強盜與
    殺人間接連發生之可能性，危害亦鉅，因而另結合成一罪，
    加重其刑，故強盜殺人罪之成立，須以犯人所為同時該當殺
    人罪及強盜罪（含準強盜）時，始符合該項罪名之規定。然
    因被告並未著手竊盜行為，縱使有當場對被害人施以強暴之
    舉措，依法亦不成立準強盜罪或強盜罪，衡情僅應成立殺人
    罪名，尚無成立準強盜殺人罪之餘地，要無疑義。綜上，檢
    察官所引據之上開起訴法條，容有未洽，應予變更。被告所
    犯無故侵入住宅罪、損壞他人鐵捲門致令不堪用罪間，有方
    法結果之牽連關係，應從一重損壞他人鐵捲門致令不堪用罪
    論處，又被告所犯殺人及損壞他人鐵捲門致令不堪用兩罪間
    ，犯意各別，行為互殊，應予分論併罰。被告有事實欄所載
    犯罪科刑執行情形，有本院被告前案紀錄表1 紙在卷可憑，
    其於有期徒刑執行完畢後，於5 年內故意再犯本案有期徒刑
    以上之罪，為累犯，對於被告所犯無故侵入住宅罪、損壞他
    人鐵捲門，致令不堪用罪部分，依法應加重其刑，惟對於被
    告所犯刑法第271 條第1 項之法定本刑為死刑或無期徒刑部
    分，依刑法第64條第1 項及第65條第1 項之規定，不得加重
    其刑。
四、原審認被告罪證明確，予以論罪科刑，固非無見。惟查：（
    一）被告並無著手竊盜或準強盜之行為，應僅成立殺人罪名
    ，並無成立強盜殺人罪之餘地，原審誤認被告應成立強盜殺
    人罪，自有違誤。（二）檢察官指訴被告另應成立刑法第35
    4 條毀損罪行，原審未予論罪，而為不另為無罪之諭知，同
    有不當。（三）另扣案兇器長形尖刀1 把，係被告自行攜帶
    ，原審判決誤認為竊自被害人住處，亦屬不合。（四）扣案
    之白色上衣、深藍色牛仔褲非為被告於案發時所穿著之衣物
    （詳如後述），原審誤認係被告作案時所著衣物，容有疏失
    。（五）刑法於94年2 月2 日修正公布，並於95年7 月1 日
    施行，原審未及為比較適用，亦有未合。（六）中華民國96
    年罪犯減刑條例業於96年7 月4 日經總統公布，並於同年月
    16日施行，被告所犯毀損罪部分係於96年4 月24日以前犯罪
    ，符合該條例第2 條第1 項第3 款之規定，應予以減刑，原
    審未及審酌，同有未洽。被告及其妻丙○○上訴意旨，指稱
    被告並未實施強盜或竊盜行為，不成立強盜殺人罪名，原審
    量處死刑過重，請求從輕量刑等語，尚非全無理由。原判決
    既有前揭可議之處，自應由本院撤銷改判。爰審酌被告染有
    毒癮，經法院裁定送觀察勒戒及強制戒治，仍未見成效，猶
    繼續施用毒品，復經法院判處有期徒刑9 月確定，甫於91年
    12月26日易科罰金執行完畢，顯見其素行不端，雖非預謀殺
    人，然其與被害人並非熟識，且無深仇大恨，竟因於正擬著
    手實施行竊之過程中適為被害人查覺，為脫免逮捕，即持扣
    案之長形尖刀，朝赤手空拳之被害人乙○○痛下殺手，致乙○○之頸部幾遭砍斷、腸子外露，死狀甚慘，被告手段極盡
    殘忍，被害人家屬所受之心靈傷痛難以回復，被告惡性至重
    ；惟姑念其於犯後經查獲之初即坦承部分犯行，嗣於本院審
    理時供承大部犯行，被告並非全無悔改之意；且被告迭次陳
    明願意配合被害人家屬賠償損害之要求，希望與被害人家屬
    成立和解云云（見本院上訴審卷第76頁、第149 頁）。又被
    告之配偶亦於94年11月8 日先行郵寄面額新臺幣（下同）50
    萬元之郵政支票予被害人之妻戊○○與被害人之母甲○○○
    ，然遭拒領退回；伊又於同年月15日將該50萬元提存於台灣
    基隆地方法院，此有所檢附之郵局支票及存證信函、台銀支
    票、清償提存聲請收據等影本足參（見本院上訴審卷第111
    頁至第121 頁），被告顯有彌補所鑄大錯之意願及決心。本
    院基於對生命價值、生命權及人道之基本尊重，依「刑罰之
    輕重應與罪責之輕重成比例」之衡平法理，改量處被告殺人
    罪部分無期徒刑，另就損壞他人鐵捲門致令不堪使用罪部分
    判處有期徒刑3 月，並依中華民國96年罪犯減刑條例減為有
    期徒刑1 月又15日，並依刑法第37條第1 項之規定，對於殺
    人罪部分諭知褫奪公權終身，並定其應執行刑無期徒刑，褫
    奪公權終身，以示懲儆。
五、至扣案之長形尖刀1 把（含刀鞘1 個），為被告所有，供犯
    殺死罪所用之物，業據其供承在卷，爰併予宣告沒收。另扣
    案之雨鞋1 雙、抹布1 條、安全帽1 頂、手電筒1 支、雨衣
    1 件、打火機各1 個，與犯罪事實無直接關聯性；又被告所
    持以撬毀被害人住處後門之鐵條1 支，亦非屬被告所有之物
    ，均不為沒收之諭知。另扣案之白色上衣、藍色牛仔褲，被
    告否認係其作案時所穿著之衣物，並供稱為其兒子所有等語
    （見本院卷第165 頁），經本院勘驗結果，其上均無血跡（
    見同院卷第165 頁），且內政部警政署刑事警察局亦未於其
    上採得任何血跡（見偵查卷第226 頁），本院認上開衣物與
    本案無關，均附此敘明。
據上論斷，應依刑事訴訟法第369 條第1 項前段、第364 條、第
300 條、第299 條第1 項前段，刑法第2 條第1 項前段、第271
條第1 項、第306 條第1 項、第354 條、第47條第1 項、第37條
第1 項、第38條第1 項第2 款、第51條第4 款、修正前刑法第55
條後段，刑法施行法第1 條之1 ，中華民國96年罪犯減刑條例第
2 條第1 項第3 款、第7 條，判決如主文。
本案經檢察官陳國鳴到庭執行職務。
中　　華　　民　　國　　96　　年　　10　　月　　30　　日
　　　　　　　　　刑事第一庭審判長法　官  蔡長溪
　　　　　　　　　　　　　　　　  法　官  陳春秋
　　　　　　　　　　　　　　　　  法　官  謝靜恒
以上正本證明與原本無異。
殺人罪部分得上訴，如未上訴，本院依職權送上訴，其餘部分檢
察官如不服本判決，應於收受送達後十日內向本院提出上訴書狀
，其未敘述上訴之理由者並得於提起上訴後十日內向本院補提理
由書（均須按他造當事人之人數附繕本）。被告不得上訴。
                                  書記官  陳珮茹
中　　華　　民　　國　　96　　年　　10　　月　　30　　日
附錄：本案論罪科刑法條全文
刑法第271條第1項
殺人者，處死刑、無期徒刑或10年以上有期徒刑。
刑法第306條第1項
不依法令搜索他人身體、住宅、建築物、舟、車或航空機者，處
2年以下有期徒刑、拘役或300元以下罰金。
刑法第354條
毀棄、損壞前二條以外之他人之物或致令不堪用，足以生損害於
公眾或他人者，處2年以下有期徒刑、拘役或500元以下罰金。
